臺灣彰化地方法院刑事判決　　　　　　　 96年度訴字第693號
公　訴　人　臺灣彰化地方法院檢察署檢察官
被　　　告　丙○○○
上列被告因偽造文書案件，經檢察官提起公訴（96年度偵緝字第
174號、第175號），本院合議庭裁定由受命法官獨任進行簡式審
判程序，判決如下：
    主  文
丙○○○連續行使偽造私文書，足以生損害於他人，處有期徒刑
壹年。緩刑肆年。
    事  實
一、丙○○○自民國89年7月25日起，在其彰化縣花壇鄉○○村
    ○○街143巷16號住處召集民間互助會，約定每會金額新臺
    幣（下同）2萬元，每月1會，於每月25日20時在其上址住處
    開標，會期自89年7月25日起至92年2月25日止，採外標制（
    即首會各會員均繳2萬元會款予會首，此後每會由各會員競
    標，以標金最高者得標，活會會員固定繳納2萬元，死會會
    員則繳交以2萬元加上前得標標金之金額），會員連同會首
    共計32會。詎丙○○○竟意圖為自己不法之所有，基於詐欺
    及行使偽造準私文書之概括犯意，利用會員彼此間並非完全
    熟識之機會，未得乙○○、丁○○○、甲○、戊○○之同
    意或授權，虛列乙○○、鄭碧蓮（即丁○○○）、甲○、
    鄭培玉（即戊○○）為上開合會之會員，並連續於89年9 月
    25 日 、11月25日、90年1 月30日、2 月25日及3 月25日，
    在空白紙張上各偽造鄭培玉（即戊○○）、甲○、乙○○
    、鄭碧蓮（即丁○○○）、乙○○之簽名並書寫標金，而偽
    造完成依習慣足以表示投標人欲以該標金競標之投標單，並
    持向活會會員提出行使，且因標金最高而得標，致其他活會
    會員不疑有詐陷於錯誤而交付會款，詐得約計2 百餘萬元款
    項。迄91年7 月25日，因該互助會無法繼續，丙○○○亦避
    不見面，經會員相互查詢，而悉上情。
二、案經乙○○、丁○○○、甲○、戊○○訴請臺灣彰化地方
    法院檢察署檢察官偵查起訴。
    理  由
一、本件被告丙○○○所犯係死刑、無期徒刑、最輕本刑為3年
    以上有期徒刑以外之罪，其於準備程序就前揭被訴事實為有
    罪之陳述，經受命法官告知簡式審判程序之旨，並聽取其與
    公訴人之意見後，本院認無不得或不宜改依簡式審判程序進
    行之處，爰依刑事訴訟法第273條之1第1項、第284條之1，
    裁定本案由受命法官獨任進行簡式審判程序，合先敘明。
二、訊據被告丙○○○對於上開事實坦承不諱，核與證人即告訴
    人乙○○、丁○○○、甲○、戊○○於偵查中結證情節大
    致相符，並有合會會員單在卷可稽，是被告任意性自白顯與
    事實相符，可以採信。綜上，本案事證明確，被告犯行堪以
    認定，應予依法論科。
三、被告行為後，刑法於94年2月2日修正公布，於95年7月1日施
    行。按行為後法律有變更者，適用行為時之法律，但行為後
    之法律有利於行為人者，適用最有利於行為人之法律，現行
    刑法第2條第1項定有明文。刑法第2條本身雖經修正，但刑
    法第2條既屬適用法律之準據法，本身尚無比較新舊法之問
    題，應一律適用裁判時之現行刑法第2條規定以決定適用之
    刑罰法律，核先敘明。又以本次刑法修正之比較新舊法，應
    就罪刑有關之共犯、未遂犯、想像競合犯、牽連犯、連續犯
    、結合犯，以及累犯加重、自首減輕暨其他法定加減原因（
    如身分加減）與加減例等一切情形，綜其全部罪刑之結果而
    為比較（參見最高法院95年度第8次刑庭會議決議）。經查
    ：
（一）刑法第33條第5款關於罰金刑之規定，由「罰金：1元以上
      」修正為「罰金：新臺幣1千元以上，以百元計算之」，
      應依刑法第2條第1項規定，適用最有利於行為人之法律（
      最高法院95年度第8次刑庭會議決議）。本案刑法第339條
      第1項詐欺取財罪關於「或科或併科1千元以下罰金」之罰
      金刑部分，經比較新、舊法結果，應以被告行為時之法律
      即修正前第33條第5款規定，最有利於被告。
（二）刑法施行法第1條之1增訂施行前，依罰金罰鍰提高標準條
      例第1條前段、現行法規所定貨幣單位折算新臺幣條例第2
      條規定，本案刑法第339條第1項詐欺取財罪關於「或科或
      併科1千元以下罰金」之罰金刑部分，應提高折算為或科
      或併科新臺幣3萬元以下罰金。刑法施行法修正增訂第1條
      之1規定：「中華民國94年1月7日刑法修正施行後，刑法
      分則編所定罰金之貨幣單位為新臺幣。94年1月7日刑法修
      正時，刑法分則編未修正之條文定有罰金者，自94年1月7
      日刑法修正施行後，就其所定數額提高為30倍。但72 年6
      月26日至94年1月7日新增或修正之條文，就其所定數額提
      高為3倍。」依增訂條文提高並改為新臺幣後，本案刑法
      第339條第1項詐欺取財罪關於「或科或併科1千元以下罰
      金」之罰金刑部分，亦同為或科或併科新臺幣3萬元以下
      罰金，經比較新、舊法後，結果並無不同。
（三）關於連續犯之規定，刑法第56條連續犯之規定業經修正刪
      除，於新法修正施行後，被告之數詐欺及行使偽造準私文
      書行為，即須分論併罰。此刪除雖非犯罪構成要件之變更
      ，但顯已影響行為人刑罰之法律效果，自屬法律有變更。
      比較新舊法之結果，以修正前刑法第56條之規定較有利於
      被告。
（四）關於牽連犯之規定，修正後之刑法刪除第55條關於牽連犯
      之規定，本件被告所犯後述2罪具有牽連犯之關係，依修
      正前即行為時之規定，應從一重之罪處斷；依修正後之刑
      法既已刪除牽連犯之規定，則所犯上述各罪應依數罪併罰
      之規定分論併罰。比較新舊法之結果，以修正前刑法第55
      條之規定較有利於被告。
（五）綜合上述各條文修正前、後之比較，揆諸前揭最高法院決
      議及修正後刑法第2條第1項前段、後段規定之「從舊、從
      輕」原則，自應全部適用被告行為時之法律，即修正前刑
      法之相關規定予以論處。
四、按於紙上填寫姓名、金額作為標單，依習慣足以表示投標人
    欲以該利息競標，自屬刑法第220條第1項之準私文書，被告
    冒用告訴人乙○○、丁○○○、甲○、戊○○之名義偽造
    標單競標，並持之行使向活會會員詐取會款，足以生損害於
    告訴人等4 人及其他活會會員，核被告此部份所為，係犯刑
    法第220 條第1 項、第216 條、第210 條之行使偽造準私文
    書罪及同法第339 條第1 項之詐欺取財罪。被告偽造準私文
    書後復持以行使，其偽造準私文書之低度行為為其行使偽造
    準私文書之高度行為吸收；又其偽造簽名之行為，為偽造準
    私文書之階段行為，均不另論罪。被告以一詐欺行為，同時
    詐騙數活會會員，侵害數法益，為同種之想像競合犯，僅論
    以一詐欺取財罪。至其先後多次行使偽造準私文書及多次詐
    欺取財犯行，時間緊接，犯罪構成要件相同，顯係基於概括
    犯意為之，均為連續犯，應依修正前刑法第56條規定論以一
    罪，並均依法加重其刑。又被告連續行使偽造準私文書之目
    的即在於詐欺取財，其所犯上開2 罪間，有方法行為，與目
    的行為之牽連關係，應依修正前刑法第55條之規定，從一重
    論以連續行使偽造準私文書罪。爰審酌被告素行尚稱良好、
    惟詐欺之金額達2 百餘萬元，兼衡其已與告訴人乙○○、丁○○○、戊○○等人達成和解，有和解書3 份附卷可考，及
    其犯罪動機、目的、手段、生活狀況、暨犯罪後坦承犯行之
    態度等一切情狀，量處如主文所示之刑，以示懲儆。末按被
    告行為後，刑法第74條業已修正公布施行，而本案係在新法
    修正公布後為判決，應逕適用新法即修正後刑法第74條之規
    定宣告緩刑，而無新舊法比較之問題，最高法院95年5 月23
    日第8 次刑事庭會議決議參照，是本件關於緩刑即應適用修
    正後刑法第74條規定論之。查被告未曾因故意犯罪受有期徒
    刑以上刑之宣告，有臺灣高等法院被告前案紀錄表在卷可考
    ，其因一時失慮致罹刑典，犯罪後已坦承犯行，知所悔悟，
    且被告業已與告訴人乙○○、丁○○○、戊○○等人達成和
    解，本院認被告經此偵、審程序之教訓後，當知所警惕而無
    再犯之虞，本院綜核各情，認所宣告之刑，以暫不執行為適
    當，爰依修正後刑法第74條第1 項第1 款之規定，併予宣告
    緩刑4 年，以啟自新，並觀後效。至被告所偽造之標單多紙
    ，既已因搬家丟棄而不存在，業據被告供承在卷，且由標單
    並無特別保存必要之常情觀之，合理推論該標單確已滅失，
    為免執行之困難，故不予宣告沒收，附此敘明。
據上論斷，應依刑事訴訟法第273條之1第1項、第299條第1項前
段，刑法第2條第1項前段、第339條第1項、第216條、第220條第
1項、第210條、第74條第1項第1款，修正前刑法第56條、第55條
，修正前罰金罰鍰提高標準條例第1條前段，判決如主文。
本案經檢察官吳曉婷到庭執行職務。
中　　華　　民　　國　　96　　年　　5　　月　　31 　　日
                  刑事第二庭         法  官   尚安雅
以上正本證明與原本無異。
如不服本判決，應於判決送達後十日內向本院提出上訴狀 (須附
繕本 )。
告訴人或被害人對於判決如有不服具備理由請求檢察官上訴者，
其上訴期間之計算係以檢察官收受判決正本之日期為準。
中　　華　　民　　國　　96　　年　　6 　　月　　 4　　日
                                      書記官   陳佳宏
附錄本案論罪科刑法條全文：
中華民國刑法第210條
（偽造變造私文書罪）
偽造、變造私文書，足以生損害於公眾或他人者，處 5 年以下有
期徒刑。
中華民國刑法第216條
（行使偽造變造或登載不實之文書罪）
行使第 210 條至第 215 條之文書者，依偽造、變造文書或登載
不實事項或使登載不實事項之規定處斷。
中華民國刑法第339條
（普通詐欺罪）
意圖為自己或第三人不法之所有，以詐術使人將本人或第三人之
物交付者，處5 年以下有期徒刑、拘役或科或併科1 千元以下罰
金。
以前項方法得財產上不法之利益或使第三人得之者，亦同。
前二項之未遂犯罰之。
